臺灣板橋地方法院民事判決　　　　　　 100年度重訴字第17號
原　　　告　辛○○
　　　　　　寅○○
共　　　同
訴訟代理人　陳欽賢律師
被　　　告　癸○○
訴訟代理人　丑○○
　　　　　　　　　　　樓
上列當事人間所有權移轉登記事件，本院於民國100年5月19日言
詞辯論終結，判決如下：
    主  文
被告應將如附表一所示之土地所有權移轉登記予原告辛○○，並
應將如附表二所示之土地所有權移轉登記予原告巳○○。
訴訟費用由被告負擔。
    事實及理由
一、程序方面：
    原告辛○○、巳○○於民國100年3月10日以書狀撤回被告辰
    ○○等9人之訴訟，其中被告丁○○、庚○○、乙○○於100
    年3月15日當庭同意撤回，其餘被告於收受上開撤回書狀繕
    本之日起，十日內未提出異議，視為同意撤回，故均生撤回
    效力，而視同未起訴。
二、原告主張：
  (一)原告辛○○、巳○○之祖父為訴外人午○○（92年7月1日死
    亡），祖母為訴外人未○○○（97年11月19日死亡），被告
    癸○○與午○○、訴外人壬○○、申○間為兄弟關係，其中
    壬○○為長子，被告為次男，申○為三男，午○○為四男。
    另戊○○為壬○○之長男。又原告辛○○、巳○○之父親酉
    ○○已於80年1月30日死亡。
  (二)坐落新北市蘆洲區（即臺北縣蘆洲市，下同）保新段384、3
    85、386地號（重測前為戌○洲亥○段405、405-4、405-1地
    號）土地（下稱系爭土地）原登記在被告及壬○○名下（其
    二人之持分均為1/4）。系爭土地及其附近另三筆土地均為
    祖產，經壬○○、被告、申○、原告之祖父午○○及（孫輩
    ）壬○○之長男戊○○等5人於82年1月18日簽訂分產契約書
    ，約定將上開祖產平均分配給甲、乙雙方（其中壬○○及被
    告2人為甲方；申○、午○○及戊○○3人為乙方），每人各
    五分之一，待可以登記共有持分亦可以分割之時，甲方必無
    條件登記乙方為共有人。嗣後附近另三筆土地先被政府徵收
    ，徵收價款已依上開分產契約書分配。
  (三)系爭土地，現已可辦理分割登記，原告每人可自被告名下分
    割登記之持分為120分之1，經請求被告配合辦理移轉登記為
    原告所有，被告卻不配合。原告等應得持分計算式：
  1.直接繼承自午○○部分：午○○應得之持分為癸○○原持分
    1/4中之1/5，即1/20。午○○於92年7月1日死亡後，由午○○之妻未○○○、長子酉○○（80年1月30死亡，由子女即
    原告辛○○、巳○○代位繼承）、長女天○○、次女地○○
    （92年7月15日死亡，由子女即宇○○、卯○○繼承）等四
    人繼承，每人應繼分各1/4。每人可繼承之持分為1/20×1/4
    ＝1/80。因原告辛○○、巳○○代位繼承午○○1/80持分，
    故原告二人每人可取得之持分為1/160。
  2.再繼承未○○○部分：未○○○於97年11月19日死亡後，其
    應繼分1/80由長子酉○○（80年1月30日死亡，由子女即原
    告辛○○、巳○○代位繼承）、天○○、地○○（92年7月1
    5日死亡，由子女即原告宇○○、卯○○代位繼承）等三人
    繼承，每人應繼分1/3，每人可繼承之比例為1/80×1/3=1/2
    40。因原告辛○○、巳○○代為繼承酉○○持分1/240，故
    原告二人每人可取得之持分為1/480。
  3.綜合1.2.部分，原告辛○○、巳○○各可取得系爭土地之權
    利範圍為1/160+1/480＝1/120。
  (四)壬○○已於99年10月4日死亡，其繼承人有妻辰○○、長男
    戊○○、次男己○○、三男丙○○、四男丁○○、五男庚○○、長女甲○○、次女乙○○、三女子○○等9人。原告之
    母親宙○○將壬○○名下持分之一部分出售與丁○○，與本
    件無關，被告主張應予扣除並無理由。天○○（午○○之長
    女）、卯○○、宇○○（午○○次女地○○之子女）和原告
    （午○○長子酉○○之子、女），固均對午○○之財產有繼
    承權，但天○○、卯○○、宇○○就屬於其本身之權利與被
    告簽約，在被告同意及配合下出售，其出售與原告無關。如
    其出售超過其應得權利範圍，應由被告和上開三人結算，與
    原告無關。原告二人係就本身代位繼承午○○遺產取得之權
    利持分請求被告辦理移轉登記，於法並無不合。爰依契約（
    即分產契約書）、信託借名登記、不當得利之法律關係提起
    本訴等語。併為聲明：被告應將如附表一所示之不動產所有
    權移轉登記予原告辛○○；將如附表二所示不動產所有權移
    轉登記予原告巳○○。
三、被告則以：
  (一)對原告所提其祖父午○○於82年1 月18日與被告所訂之分產
    契約書及其內容，被告從未否認，且一直以來均按分產契約
    書履行相關義務。如原告起訴書事實二末段自承「．．．其
    後，其他附近三筆土地先被政府徵收，徵收價款已依上開分
    產契約書分配，有徵收土地分配款項協議書可證」，足見被
    告始終係依分產契約履行一己責任，未曾逾越。被告及壬○○依分產契約書之約定，各應移轉予午○○一房系爭土地之
    持分為總面積500/10000，而午○○之繼承人除原告辛○○
    、巳○○外，尚有天○○、宇○○、卯○○。
  (二)原告辛○○、巳○○之母宙○○於99年1月13日與丁○○訂
    立土地買賣契約書，出售登記於壬○○名義下之系爭土地總
    面積其中251/10000予丁○○，買賣總價款為新臺幣（下同
    ）500萬元，其中由宙○○代表原告辛○○、巳○○取得375
    萬元，餘款由天○○（午○○之女）取得125萬元；99年1月
    18日天○○、宇○○、卯○○又簽約出售登記於被告名下系
    爭土地總面積其中375/10000予玄○○等，買賣總價款為111
    3萬元，由三人取得全款並自行分配。原告等人均明知上述
    事實且為出售土地後之完全受益人，卻故意掩蓋事實、杜撰
    理由、惡意起訴被告。
  (三)被告及壬○○依照分產契約書之約定，應移轉予午○○一房
    （即午○○之繼承人）系爭土地之持分共計為總面積1000/1
    0000，亦即原告辛○○166.6667/10000，原告巳○○166.66
    67 /10000，天○○333.3333/10000、宇○○166.6667/1000
    0、卯○○166.6667/10000。原告二人之母宙○○共出售188
    .177/10000，故原告二人各剩餘72.5781/10000，此為合法
    的移轉請求，則被告自當予以配合移轉等語，資為抗辯。併
    為答辯聲明：原告之訴駁回。
四、兩造均不爭執之事實：
  (一)系爭土地（其中保新段第384地號之面積為5513.77平方公尺
    ；同段第385地號之面積為734.12平方公尺；同段第386地號
    之面積為339.89平方公尺，原登記在壬○○及被告名下，權
    利範圍即持分各為1/4）及其附近另三筆土地均為祖產，經
    壬○○、被告、申○、原告之祖父午○○及（孫輩）壬○○
    之長男戊○○等5人於82年1月18日簽訂分產契約書，約定將
    上開祖產平均分配給甲、乙雙方（其中壬○○及被告2人為
    甲方；申○、午○○及戊○○3人為乙方），每人各五分之
    一，待可以登記共有持分亦可以分割之時，甲方必無條件登
    記乙方為共有人。系爭土地附近另三筆土地先被政府徵收，
    徵收價款已於90年間依上開分產契約書分配。
  (二)原告辛○○、巳○○之祖父為午○○（92年7月1日死亡），
    祖母為未○○○（97年11月19日死亡），被告癸○○與午○○、訴外人壬○○、申○間為兄弟關係，其中壬○○為長子
    ，被告為次男，申○為三男，午○○為四男。另戊○○為壬○○之長男。又原告辛○○、巳○○之父親酉○○已於80年
    1月30日死亡。
  (三)原告辛○○、巳○○之母宙○○於99年1月13日與丁○○訂
    立土地買賣契約書，出售登記於壬○○名義下之系爭土地總
    面積其中251/10000予丁○○，買賣總價款為500萬元，其中
    宙○○取得375萬元，餘款由天○○（午○○之女）取得125
    萬元；99年1月18日天○○、宇○○、卯○○又簽約出售登
    記於被告名下系爭土地總面積其中375/10000予玄○○等，
    買賣總價款為1113萬元，由三人取得全款並自行分配。
  (四)系爭土地現已可以登記共有持分亦可以分割。被告應依分產
    契約書將系爭土地有關原告應取得之權利範圍移轉登記予原
    告二人。
五、原告主張其二人係就本身代位繼承午○○遺產取得之權利持
    分，被告應依分產契約書將系爭土地有關原告應取得之權利
    範圍移轉登記予原告二人等語，被告則辯稱：被告及壬○○
    依照分產契約書之約定，應移轉予午○○一房（即午○○之
    繼承人）系爭土地之持分共計為總面積1000/10000，亦即原
    告辛○○166.6667/10000，原告巳○○166.6667/10000，天
    ○○333.3333/10000、宇○○166.6667/10000、卯○○166.
    6667/10000。原告二人之母宙○○共出售188.177/10000，
    故原告二人各剩餘72.5781/10000等語。是本件兩造爭執之
    重點厥為：(一)被告是否應將如附表一所示之土地所有權移轉
    登記予原告辛○○？被告是否應將如附表二所示之土地所有
    權移轉登記予原告巳○○？(二)原告二人之母宙○○是否代表
    原告二人出售系爭土地權利範圍188.177/10000，並取得價
    款？(三)原告二人請求被告移轉登記之系爭土地權利範圍是否
    應扣除宙○○所出售之系爭土地權利範圍188.177/10000？
    經查：
  (一)按「遺產繼承人，除配偶外，依左列順序定之：一、直系血
    親卑親屬。二、父母。三、兄弟姊妹。四、祖父母。」、「
    第1138條所定第一順序之繼承人，有於繼承開始前死亡或喪
    失繼承權者，由其直系血親卑親屬代位繼承其應繼分。」、
    「配偶有相互繼承遺產之權，其應繼分，依左列各款定之：
    一、與第 1138 條所定第一順序之繼承人同為繼承時，其應
    繼分與他繼承人平均。」、「繼承，因被繼承人死亡而開始
    。」，民法第1138條、第1140條、第1144條第1款、第1147
    條定有明文。本件原告主張系爭土地（其中保新段第384地
    號之面積為5513.77平方公尺；同段第385地號之面積為734.
    12平方公尺；同段第386地號之面積為339.89平方公尺，原
    登記在壬○○及被告名下，權利範圍即持分各為1/4）為祖
    產，經壬○○、被告、申○、原告之祖父午○○及（孫輩）
    壬○○之長男戊○○等5人於82年1月18日簽訂分產契約書，
    約定將上開祖產平均分配給甲、乙雙方（其中壬○○及被告
    2人為甲方；申○、午○○及戊○○3人為乙方），每人各五
    分之一，待可以登記共有持分亦可以分割之時，甲方必無條
    件登記乙方為共有人。原告辛○○、巳○○之祖父為午○○
    （92年7月1日死亡），祖母為未○○○（97年11月19日死亡
    ），被告癸○○與午○○、訴外人壬○○、申○間為兄弟關
    係，其中壬○○為長子，被告為次男，申○為三男，午○○
    為四男。另戊○○為壬○○之長男。又原告辛○○、巳○○
    之父親酉○○已於80年1月30日死亡。系爭土地現已可以登
    記共有持分亦可以分割。被告應依分產契約書將系爭土地有
    關原告應取得之權利範圍移轉登記予原告二人之事實，為兩
    造所不爭執，並有繼承系統表、午○○除籍戶籍謄本、被告
    等戶籍謄本、原告辛○○、巳○○戶籍謄本、原告宇○○、
    卯○○戶籍謄本、系爭土地登記簿謄本及異動索引、分產契
    約書、壬○○、癸○○戶籍謄本附卷可稽（見本院99年度補
    字第2600號卷第13至54頁、本院卷第6至7頁），應信為真。
    是原告主張依分產契約書請求被告將系爭土地有關原告應取
    得之權利範圍移轉登記予原告二人等語，即屬有據，應予准
    許。
  (二)原告辛○○、巳○○就系爭土地直接繼承自其祖父午○○部
    分：午○○應得之系爭土地權利範圍為被告原權利範圍1/4
    中之1/5，即1/20。午○○於92年7月1日死亡後，由午○○
    之妻未○○○、長子酉○○（80年1月30死亡，由子女即原
    告辛○○、巳○○代位繼承）、長女天○○、次女地○○（
    92 年7月15日死亡，由子女即宇○○、卯○○繼承）等四人
    平均繼承，每人應繼分各1/4。即每人可繼承之權利範圍為
    1/20×1/4＝1/80。因原告辛○○、巳○○共同代位繼承午
    ○○系爭土地權利範圍1/80，故原告辛○○、巳○○各取得
    系爭土地權利範圍1/160；另原告辛○○、巳○○之祖母未
    ○○○於97年11月19日死亡後，未○○○上開繼承取得系爭
    土地權利範圍1/80部分由長子酉○○（80年1月30日死亡，
    由子女即原告辛○○、巳○○代位繼承）、天○○、地○○
    （92年7月15日死亡，由子女即原告宇○○、卯○○代位繼
    承）等三人繼承，每人應繼分1/3，每人可繼承之比例為1/8
    0×1/3＝1/240。因原告辛○○、巳○○共同代位繼承未○○○系爭土地權利範圍1/240，故原告辛○○、巳○○各取
    得系爭土地權利範圍1/480。綜上所陳，原告辛○○、巳○○依繼承及分產契約書各得向被告請求移轉系爭土地所有權
    之權利範圍各為1/120（1/160+1/480＝1/120）。是原告主
    張被告應將如附表一所示之土地所有權移轉登記予原告辛○○，如附表二所示之土地所有權移轉登記予原告巳○○等語
    ，亦屬有據，應予准許。
  (三)原告辛○○、巳○○之母宙○○於99年1月13日與丁○○訂
    立土地買賣契約書，出售登記於壬○○名義下之系爭土地總
    面積其中251/10000予丁○○，買賣總價款為500萬元，其中
    宙○○取得375萬元，餘款由天○○（午○○之女）取得125
    萬元；99年1月18日天○○、宇○○、卯○○又簽約出售登
    記於被告名下系爭土地總面積其中375/10000予玄○○等，
    買賣總價款為1113萬元，由三人取得全款並自行分配等情，
    為兩造所不爭執，並有99年1月13日土地買賣契約書、99年
    1月18日分產處理協議書附卷可稽（見本院卷第67至68頁、
    第112至118頁），應信為真。矧原告辛○○、巳○○之母宙
    ○○於99年1月13日與丁○○訂立土地買賣契約書，既係出
    售登記於壬○○名義下之系爭土地總面積其中251/10000予
    丁○○，並非出售登記於被告名義下之系爭土地，且系爭土
    地現已可以登記共有持分亦可以分割等情，已如前述，被告
    依分產契約書應將系爭土地有關原告應取得之權利範圍移轉
    登記予原告二人，與壬○○是否應依分產契約書將系爭土地
    有關原告應取得之權利範圍移轉登記予原告二人，係屬二回
    事，自與本件原告訴請被告將系爭土地所有權權利範圍移轉
    登記予原告一節無關，是被告自不得於本件訴訟對於原告主
    張扣除上開原告辛○○、巳○○之母宙○○出售予丁○○部
    分之系爭土地權利範圍。又原告辛○○、巳○○分別係74年
    9月2日、73年8月27日生，其二人於99年1月18日天○○、宇
    ○○、卯○○出售登記於被告名下系爭土地總面積其中375/
    10000予玄○○等之時，均已成年，且依上開99年1月18日分
    產處理協議書所示，原告並非出售系爭土地之賣方及收取價
    款之人，況斯時原告辛○○、巳○○之祖母未○○○已死亡
    ，而由長子酉○○（80年1月30日死亡，由子女即原告辛○○、巳○○代位繼承）、天○○、地○○（92年7月15日死
    亡，由子女即原告宇○○、卯○○代位繼承）等三人繼承等
    情，已如前述，原告辛○○、巳○○並未授權天○○、宇○○、卯○○代為出售或同意由天○○、宇○○、卯○○出售
    ，況卯○○係80年3月17日生，於99年1月18日尚未成年，是
    被告自不得於本件訴訟對於原告主張扣除上開天○○、宇○○、卯○○出售予玄○○等部分之系爭土地權利範圍。
六、從而，原告辛○○、巳○○依分產契約書之法律關係，請求
    被告應將系爭土地所有權權利範圍移轉登記予原告辛○○、
    巳○○如訴之聲明所示，為有理由，應予准許。原告係以相
    競合之契約（即分產契約書）、信託借名登記及不當得利之
    法律關係為據，請求被告將系爭土地所有權權利範圍移轉登
    記予原告，本院已認定被告應依分產契約書之法律關係，將
    系爭土地所有權權利範圍移轉登記予原告，則就其餘信託借
    名登記及不當得利部分，即無庸審究，併予明。
七、據上論結，本件原告之訴為有理由，依民事訴訟法第78條，
    判決如主文。
中　　華　　民　　國　 100　　年　　6 　　月　　9 　　日
                  民事第三庭    法　官　楊千儀
以上正本係照原本作成。
如對本判決上訴，須於判決送達後20日內向本院提出上訴狀（需
按他造人數附繕本）。如委任律師提起上訴者，應一併繳納上訴
審裁判費。
中　　華　　民　　國　 100　　年　　6 　　月　　9 　　日
                                書記官　劉鴻傑
